臺灣嘉義地方法院民事裁定　100年度事聲字第66號
聲明異議人
即拍定人　　何春傳
相　對　人
即債務人　　尤濟世
相　對　人
即第三人　　朱文漳
上列當事人間拍賣抵押物事件，聲明異議人對於民國100年5月24
日本院民事執行處司法事務官所為99年度司執字第29068號裁定
提出異議，本院裁定如下：
    主  文
聲明異議駁回。
聲請程序費用由異議人負擔。
    理  由
一、按當事人對於司法事務官處理事件所為之終局處分，得於處
    分送達後10日之不變期間內，以書狀向司法事務官提出異議
    。司法事務官認前項異議有理由時，應另為適當之處分；認
    異議為無理由者，應送請法院裁定之。法院認第1 項之異議
    為有理由時，應為適當之裁定；認異議為無理由者，應以裁
    定駁回之，民事訴訟法第240條之4第1項至第3項定有明文。
    本件聲明異議人（下稱異議人）就本院民事執行處司法事務
    官於民國100年5月24日以99年度司執字第29068號拍賣抵押
    物之強制執行事件，以裁定駁回異議人之異議不服而聲明異
    議，司法事務官認為異議無理由，送由本院裁定。是以，本
    院自應依法就民事執行處司法事務官所為之處分，審究異議
    人之異議有無理由，合先敘明。
二、聲明異議意旨略以：緣坐落嘉義縣中埔鄉○○○段295 之17
    地號土地及其上同段57建號、136 棟次房屋（下稱系爭不動
    產）原為第三人朱大崑所有，於96年7 月6 日以買賣為名義
    ，將系爭不動產移轉登記予債務人即相對人。系爭不動產經
    鈞院以99年度司執字第29068 號拍賣抵押物事件執行拍賣，
    由異議人拍定，惟系爭拍賣標的物自強制執行開始（鈞院97
    年度執字第22136 號強制執行事件），迄拍賣、點交之前，
    相對人尤濟世未主張有出租情事，直至點交期日，始提出未
    經公證之租賃契約，且該租賃契約之承租人朱文漳似與朱大
    崑為親戚關係，疑似為脫免點交而提出之不實之租賃契約。
    又債權人京城商業銀行股份有限公司（下稱京城銀行）必係
    於相對人尤濟世向其辦理借款並設定抵押權時，認定系爭不
    動產無租賃關係，始核准放款，前於97年間聲請鈞院以97年
    度執字第22136 號執行，惟因債權人京城銀行撤回執行而停
    拍。再者，系爭建物內有朱大崑祖先牌位，更足證系爭不動
    產一直由朱大崑居住使用，其所謂以買賣為原因之移轉所有
    權行為有不實之因素。故本件確屬通謀虛偽之租賃關係，異
    議人不服鈞院司法事務官所為之處分，爰聲明異議。
三、按拍賣之不動產，買賣人自領得執行法院所發給權利移轉證
    書之日起，取得該不動產所有權；前項不動產原有之地上權
    、永佃權、地役權、典權及租賃關係隨同移轉，但發生於設
    定抵押權之後，並對抵押權有影響，經執行法院除去後拍賣
    者，不在此限；債務人應交出之不動產，現為債務人占有或
    於查封後為第三人占有者，執行法院應解除其占有，點交於
    買受人或承受人；如有拒絕交出或其他情事時，得請警察協
    助，強制執行法第98條第1 項、第99條第1 項固分別定有明
    文。惟拍賣之不動產現為第三人占有者，係以該第三人對其
    在查封前無權占有不爭執，或其就不動產之租賃關係，發生
    於設定抵押權之後，並對抵押權有影響，經執行法院除去後
    拍賣者為限。又強制執行程序中關於不動產之拍賣，其性質
    與因訴訟結果而為交付標的物之執行迥異，如該項拍賣之不
    動產為第三人所占有，除該第三人係為債務人而占有，或於
    實施查封後始行占有，應受點交命令之拘束者外，即非強制
    執行程序中所稱之債務人，執行法院尚難依強制執行法第99
    條規定，強使騰交該物與買受人或債權人，此有最高法院50
    年台抗字第284 號判例意旨可資參照。復按拍賣不動產之點
    交，以符合強制執行法第99條第1 至3 項規定之情形為限，
    凡不屬前述法條規定應點交之情形，即不得點交，並不因拍
    賣公告註記點交而異。雖執行法院於拍賣公告記載「拍定後
    點交」，仍應查明（非僅形式審查）查封當時之占有狀況是
    否符合強制執行法第99條第1 、2 項規定情形，以決定是否
    點交。是倘執行法院查明符合前揭點交之情形（如第三人未
    實際占有或其占有時間在查封之後，或無占有權源等）自得
    以予點交；若執行法院查明第三人係於查封前即因租賃關係
    占有執行標的物，自不得點交，此亦有臺灣高等法院暨所屬
    法院94年法律座談會民事執行類提案第4 號暨審查意見之意
    旨參照。經查：
  (一)本件債權人京城銀行與朱大崑間係於89年9 月28日就系爭不
    動產為最高限額抵押權之設定登記，嗣於96年7 月6 日朱大
    崑將系爭不動產所有權移轉登記予相對人尤濟世，嗣經債權
    人京城銀行聲請本院以96年度拍字第627 號准予拍賣系爭不
    動產，並於97年7 月30日聲請拍賣抵押物強制執行，本院民
    事執行處以97年度執字第22136 號執行拍賣，經債權人京城
    銀行撤回執行而停拍終結，復經該銀行於99年10月8 日再聲
    請拍賣該抵押，本院民事執行處以99年度司執字第29068 號
    定期執行拍賣，已於100 年3 月15日由異議人拍定及核發不
    動產權利移轉證書等情，此有土地暨建物登記第二類謄本附
    於本院97年度執字第2213 6號拍賣抵押物強制執行事件卷宗
    為證，並經本院依職權調取前述執行卷宗核閱無誤。
  (二)次就系爭不動產之使用現況，本院民事執行處雖於拍賣公告
    載明「拍定後點交」之字樣，然同時亦有載明「惟拍定後，
    若有權利人依法主張權利，仍不點交。」等語，此有拍賣公
    告可稽。是以，執行法院於點交之際，仍應就有無同法第99
    條所規定之情形，詳為查明審究，非逕謂拍賣公告所載之「
    拍定後點交」字樣，即負有強制點交之義務，而本院審酌：
  1.系爭不動產經本院民事執行處於99年10月12日囑託地政事務
    所為查封登記，並於同日下午2 時20分進行現場查封，而依
    執行卷內查封筆錄記載，債權人代理人雖表示該房屋無人居
    住、使用，未出租，復經本院民事執行處於同年月29日發函
    債務人尤濟世確認前揭情事，此有查封筆錄及確認函及送達
    證書附卷可稽。
  2.惟系爭不動產經異議人拍定後，民事執行處於100  年5 月3
    日進行點交程序時，債務人尤濟世不在場，但有第三人朱文
    漳在場表示其已於97年1 月1 日與債務人尤濟世就系爭不動
    產訂立租賃契約，租期自97年1 月1 日起至101 年12月30日
    止，每月租金3000元，並提出房屋租賃契約書1 份為憑。本
    院民事執行處為求詳實，乃於100 年5 月18日下午3 時通知
    第三人朱文漳、朱大崑及異議人到院，經隔離詢問後，朱文
    漳陳稱：自97年起承租該房屋，係與朱大崑簽約，是房屋所
    有權委託朱大崑，每月3000元，現金支付，朱大崑也有住在
    裡面，因為伊等是表兄弟，伊拿租金給朱大崑，不知道朱大
    崑有無拿給尤濟世，因伊沒有工作，有時租金會慢一點給，
    伊住三樓，朱大崑住二樓，三樓二間房間，如由樓梯上去後
    應為右邊，另一間有置放物品，二樓朱大崑使用，廚房在二
    樓，一樓是客廳，二樓式套房是房間，三樓僅廁所，伊洗澡
    大部分在一樓，因為有瓦斯等語；而朱大崑則陳述：自97年
    後大部分都住在該房屋，因朱文漳有時去她兒子那邊住，本
    來我住三樓，朱文漳住二樓，後來因伊摔斷腿，不方便，才
    由伊住二樓，朱文漳住三樓等語，並命朱大崑及朱文漳當場
    繪製房屋使用簡圖，此有執行（調查）筆錄1 份及房屋使用
    簡圖2 份附於執行卷可稽。本院參以經民事執行處於行隔離
    訊問後，其等就房屋之使用現狀及相關房間位置、設施等所
    述，互核均大致相符，應非子虛。
  3.復參以本院民事執行處於同日詢問後，隨即於同日下午4 時
    許，直接會同異議人、第三人朱大崑及朱文漳至該房屋現場
    履勘，經勘驗結果：四樓有祖先牌位，牌位及神明桌乾淨，
    無堆積灰塵，第三人朱大崑當場表示係其父、母親之牌位；
    三樓房間有床舖及衣服，置物間堆置物品，均排列整齊；二
    樓廚房放置廚具及烹飪器具，有使用跡象，經第三人朱大崑
    表示因牆壁有壁癌，故有重新粉刷過，並裝修天花板、置物
    櫃；一樓客廳有沙發、電視、櫥櫃，均乾淨整潔，並無堆積
    灰塵，電視可收看，地板乾淨，牆上並掛有朱大崑之匾額，
    一樓後方儲藏室擺放雜物，有堆積灰塵，浴室放置清洗用品
    （包括肥皂、沐浴乳等），清洗用品非新品，有使用一段時
    間之跡象，此亦有執行（調查）筆錄附於執行卷宗可稽。可
    見該房屋確係已有人居住無誤。是以，第三人朱文漳、朱大
    崑陳稱其等係於查封前，即因租賃關係占有系爭不動產，尚
    非無據。
  4.又觀以本院民事執行處於前案即本院97年度執字第22136 號
    執行查封時，曾於97年8 月29日下午2 時30分進行現場查封
    ，而依執行卷內查封筆錄記載，債務人未在場，該房屋大門
    鎖住，經會同管區員警到場，命鎖匠開啟進入，屋內仍留有
    傢俱、電器及衣物等物品等情，此有查封筆錄附於本院97年
    度執字第22136 號執行卷宗可稽。可見在前案查封當時，該
    房屋內仍有傢俱、電器及衣物等物品，顯非屬無人居住之空
    屋可明。何況，異議人亦不爭執該房屋內確有朱大崑祖先牌
    位，更足證系爭不動產一直由朱大崑居住使用等情。
  (三)基上各情，該租賃契約係於抵押權登記設定後，執行法院查
    封前締結，依首揭規定及說明，本件占有系爭不動產者為第
    三人朱大崑及承租人朱文漳，其等既非本件「執行債務人」
    或占有輔助人，亦非查封後始占有之第三人，而第三人朱文
    漳依據其與相對人於查封前所簽訂之該租賃契約，其就系爭
    拍賣標的物具有合法占有權源，並與朱大崑實際上占有使用
    系爭不動產，已非屬前揭法條規定，執行法院得以強制點交
    系爭不動產之對象。是以，本院查明第三人朱大崑、朱文漳
    既係於查封前即已合法占有及使用系爭不動產，自不得點交
    ，異議人之聲明異議，難認有理由。
  (四)綜上所述，本院民事執行處司法事務官裁定駁回異議人就強
    制點交程序之聲明異議，經核認事用法，並無不合，異議意
    旨執前揭情詞等為爭執，指摘原裁定不當，求予廢棄，應予
    強制點交，為無理由，應予駁回。
四、據上論結，本件異議為無理由，依強制執行法第30條之1 、
    民事訴訟法第240 條之4 第3 項後段、第95條、第78條，裁
    定如主文。
中    華    民    國   100    年    6     月    17    日
                  民事第一庭法  官  李文輝
以上正本證明與原本無異。
如對本裁定抗告須於裁定送達後10日內向本院提出抗告狀，並繳
納抗告費新臺幣1,000元。
中    華    民    國   100    年    6     月    17    日
                            書記官  王博昭